【裁判字號】    95,上易,212
【裁判日期】    950919
【裁判案由】    返還林地
【裁判全文】
臺灣高等法院臺中分院民事判決         95年度上易字第212號
上  訴  人  甲○○○
訴訟代理人  何中慶律師
被 上訴 人  行政院農業委員會林務局東勢林區管理處
法定代理人  乙○○
訴訟代理人  羅淑菁律師
上列當事人間請求返還林地事件，上訴人對於中華民國95年5月
11日台灣台中地方法院93年度訴字第2102號第一審判決提起上訴
，本院於95年9月5日言詞辯論終結，判決如下：
    主      文
上訴駁回。
第二審訴訟費用由上訴人負擔。
    事實與理由
一、被上訴人主張：原審共同被告陳萬寶於民國（以下同）59年
    10月1日向伊承租合併前台灣省政府農林廳林務局現編為台
    中縣和平鄉大甲溪事業區第五林班假11地號、假12地號等土
    地，供造林之用，樹種約定為：柳、杉、松木、梨（下稱系
    爭林地租賃契約）。不料，原審被告陳萬寶竟未經伊同意，
    擅將上開假11地號土地轉讓與上訴人甲○○○；假12地號土
    地則轉讓與訴外人黃香庭，並改種甜柿、桃樹及短期蔬菜，
    違反所約定之方法使用系爭林地。爰依法終止系爭林地租賃
    契約，請求原審共同被告陳萬寶返還上開租用之林地。又上
    訴人甲○○○無權占有使用上開假11地號土地，其中如原審
    判決附圖編號 (11)所示面積1.8163公頃土地上種植果樹等
    作物，並設置單軌車道230公尺等工作物；編號11-(A)所示
    面積0.0153公頃及編號11-(B)所示面積0.0077公頃土地上設
    置工寮、編號11-(C)所示面積0.0013公頃土地上設置水塔等
    工作物；爰依所有物返還請求權之法律關係，訴請上訴人甲
    ○○○移除上開地上作物及工作物，將土地返還予伊之判決
    。（原審判決：原審共同被告陳萬寶、黃彭順妹、黃慶中、
    黃慶華、黃孝英、黃孝琴、黃春玉、彭慶祥應交還林地及駁
    回被上訴人請求原審共同被告陳萬寶給付欠租部分，均未經
    上訴，已確定。）
二、上訴人則以：系爭林地租賃契約係原審共同被告陳萬寶與當
    時台灣省政府農林廳林務局（現改制為行政院農業委員會林
    務局）所訂立，被上訴人非出租人，所為終止租賃契約之意
    思表示，不生效力。又系爭林地租賃契約於69年9月30日屆
    滿後，出租人未曾反對承租人繼續使用土地，且續收租金，
    該租賃關係已變為不定期租賃；另租賃物之使用收益，並不
    以承租人本人為限，原審共同被告陳萬寶將系爭林地使用收
    益之權利讓與伊及訴外人黃香庭，於法並無不合。再者，如
    伊等人有未依約定方式，而為租賃物之使用收益，被上訴人
    未經阻止即終止契約，有違民法第438條第2項之規定。原審
    共同被告陳萬寶雖係無權處分系爭土地，然被上訴人30年來
    未有反對之表示，並向原審共同被告陳萬寶繼續收取租金，
    應認有默示同意再審共同被告陳萬寶之無權處分，伊及訴外
    人黃香庭自可取得各該土地使用之權利等語，資為抗辯。
三、本件兩造所不爭執之事實為：(一)坐落台中縣和平鄉大甲溪事
    業區第五林班假11地號、假12地號土地為中華民國所有。(二)
    原審共同被告陳萬寶於59年10月1日起向當時之管理機關台
    灣省政府農林廳林務局承租前項之林地。然於60年間，以12
    萬元將系爭假11地號土地之耕作權及地上物，出售予上訴人
    甲○○○。(三)台灣省政府農林廳林務局現因組織合併改制為
    行政院農業委員會林務局。(四)上訴人甲○○○現占有使用上
    開假11地號土地，其中如原審判決附圖編號（11）所示面積
    1.816 3公頃土地上種植果樹等作物，並設置單軌車道230公
    尺等工作物；編號11-(A)所示面積0.0153公頃、編號11-(B)
    所示面積0.0077公頃土地上設置工寮及編號11-(C)所示面積
    0.0013公頃土地上設置水塔等工作物。此有台灣省國有森林
    用地出租造林契約書影本、現場照片為證，復經原審會同地
    政人員現場勘測屬實，有勘驗筆錄及土地複丈成果圖可憑（
    參原審卷第5至10頁、第18至20頁、第195、196、201與202
    頁）。
四、兩造間之爭點為：被上訴人終止與原審被告陳萬寶間之系爭
    林地租賃契約，是否合法生效？及上訴人甲○○○是否有權
    占用系爭林地？茲分別析述之：
  (一)被上訴人終止與原審共同被告陳萬寶間之系爭林地租賃契約
    ，是否合法生效？
    1.按造林地由行政院農業委員會林務局為主管機關，林區管
      理處為執行機關，「國有林事業區出租造林地管理要點」
      第2條定有明文。被上訴人為行政院農業委員會林務局所
      屬林區管理處，為管理系爭林地之執行機關，自得本於權
      責，向原審被告陳萬寶為終止系爭林地租賃契約之意思表
      示，是被上訴人以原審共同被告陳萬寶違法轉讓系爭林地
      予他人為由，以起訴狀繕本之送達，向原審共同被告陳萬
      寶為終止系爭林地租賃契約之意思表示，自屬合法有效。
      上訴人雖辯稱被上訴人非出租人，所為終止租賃契約之意
      思表示，不生效力等語，已無可採。
    2.次按，台灣省政府57年10月9日公布（71年3月31日修正）
      「臺灣省國有林事業區出租造林地管理辦法」第3條第1項
      第 7款規定，租地造林人擅自轉讓或轉租者，林務局得終
      止租約；另行政院農業委員會89年 7月25日訂定「國有林
      事業區出租造林地管理要點」第3條第 1項第8款亦同此規
      定。上開規定乃為加強管理國有林事業區出租造林所訂定
      （參該辦法或要點第1條）。上訴人雖辯稱，縱使原審共
      同被告陳萬寶未依約定方式，而為租賃物之使用收益，必
      須經出租人阻止後仍繼續為之者，出租人始得終止契約，
      但原審共同被告陳萬寶並未收到被上訴人之阻止通知，故
      被上訴人主張依民法第438條之規定終止林地租賃契約，
      於法未合，應不生終止契約之效力云云。經查，原審共同
      被告陳萬寶與前台灣省政府農林廳林務局所簽立之系爭林
      地租賃契約書第11條約定：「本契約書未定事項，承租人
      完全同意依照臺灣省森林用地出租造林辦法、臺灣省國有
      林事業區內濫墾清理計劃及林務局有關法令辦理」（參原
      審卷第7頁），是上開「臺灣省國有林事業區出租造林地
      管理辦法」第3條第1項第7款之規定自適用於系爭林地租
      賃契約；則系爭林地承租人即原審共同被告陳萬寶擅自將
      系爭林地轉讓予上訴人，依林地租賃契之約定，被上訴人
      即得終止租約，自無需依民法第438條第2項之規定，於終
      止租賃契約前先為阻止之通知。
  (二)上訴人甲○○○是否有權占用系爭林地？
    1.上訴人甲○○○現占有使用上開假11地號土地，其中如原
      審判決附圖編號(11)所示面積1.8163公頃土地上種植果樹
      等作物，並設置單軌車道 230公尺等工作物；編號11-(A)
      所示面積0.0153公頃、編號11-(B)所示面積0.0077公頃土
      地上設置工寮及編號11-(C)所示面積0.0013公頃土地上設
      置水塔等工作物。其係基於向原審共同被告陳萬寶買受系
      爭林地之耕作權而占有使用，惟系爭林地租賃契約經被上
      訴人合法終止後，原審共同被告陳萬寶既已無占有使用系
      爭林地之權利，則上訴人甲○○○即無從再繼受原審共同
      被告陳萬寶之權利，而主張有使用系爭林地之權利；除此
      ，上訴人復不能舉證證明其占用系爭林地係基於何種權源
      ，故上訴人應屬無權占有。
    2.至於所謂默示之意思表示，係指依表意人之舉動或其他情
      事，足以間接推知其效果意思者而言，若單純之沈默，除
      有特別情事，依社會觀念可認為一定意思表示者外，不得
      謂為默示之意思表示（最高法院29年上字第762號判例參
      照）。上訴人雖稱，伊於30年前即向原審共同被告陳萬寶
      買受耕作權利及地上物，原審共同被告陳萬寶雖係無權處
      分系爭林地，然被上訴人30年來未有反對之表示，並於與
      陳萬寶契約期滿後繼續收取租金，可謂有默示同意之意思
      表示，亦即默示承認陳萬寶之無權處分，該無權處分既經
      被上訴人承認而有效，則上訴人自取得該土地權利云云。
      惟查，原審共同被告陳萬寶將系爭林地耕作權出售予上訴
      人縱已逾30年，但並未證明被上訴人有同意之意思，自難
      僅憑原審共同被告陳萬寶續向被上訴人繳納租金，即認被
      上訴人就上訴人間轉售權利乙節，已為默示同意，故上訴
      人稱被上訴人默示承認原審共同被告陳萬寶之無權處分云
      云，並無可採。
    3.次按，民法第451條所定出租人於租期屆滿後須即表示反
      對之意思，始生阻止續租之效力。意在防止出租人於租期
      屆滿後，明知承租人就租賃物繼續使用收益而無反對之表
      示，過後忽又主張租賃關係消滅，使承租人陷於窘境而設
      ，並非含有必須於租期屆滿時，始得表示反對之意義存在
      。故於訂約之際，訂明期滿後絕不續租，或續租應另訂契
      約者，則仍難謂不發生阻止續約之效力（最高法院55年台
      上字第276號判例參照）。上訴人雖主張，原審共同被告
      陳萬寶於租賃期限屆滿後，仍為租賃物之使用，自應視為
      不定期限租賃，上訴人之權利既係繼受原審共同被告陳萬
      寶而來，自得繼續使用、收益系爭土地云云。然依兩造所
      簽訂之租賃契約第10條約定：「契約期滿，林木採伐後承
      租人如需繼續租用，應依台灣省國有林事業區出租造林地
      管理辦法第9條規定，於租約屆滿前三個月，申請林區管
      理處續租，逾期視為放棄，期滿由林區管理處收回林地，
      承租人不得異議。」是契約既已訂明租期屆滿後，承租人
      如欲續租，應於租約屆滿前三個月向各林區管理處申請續
      租，申請續租之時期，應在租期屆滿前三個月為之。原審
      被告陳萬寶既未依約於租約屆滿前三個月申請續租並與被
      上訴人另訂契約，則系爭契約即應於租期屆滿後歸於消滅
      ，應無民法第451條默示更新租賃契約規定之適用。
五、承租人於租賃關係終止後，應返還租賃物。又所有人對於無
    權占有或侵奪其所有物者，得請求返還之。對於妨害其所有
    權者，得請求除去之，民法第455條、第767條分別定有明文
    。本件系爭租賃契約既經被上訴人合法終止，則被上訴人依
    終止租約返還租賃物請求權之法律關係，自得請求原審共同
    被告陳萬寶將系爭林地返還；上訴人甲○○○無權占有系爭
    林地，已如上述，則被上訴人依所有物返還請求權之法律關
    係，請求上訴人甲○○○將系爭林地上工作物移除，並返還
    予被上訴人，均有理由，應予准許。原審為上訴人敗訴之判
    決，核無違誤，上訴意旨指摘原判決就此部分不當，求予廢
    棄，為無理由。
六、本件判決之結果已臻明確，兩造其餘攻擊防禦方法及舉證，
    經審酌均於判決結果無影響，爰不一一論述，附此敘明。
七、據上論結，本件上訴為無理由，依民事訴訟法第449條第1項
    、第78條，判決如主文。
中    華    民    國    95    年    9     月    19    日
                      民事第三庭審判長法  官  陳照德
                                      法  官  蔡王金全
                                      法  官  陳成泉
以上正本係照原本作成。
不得上訴。
                                      書記官  許哲禎
中    華    民    國    95    年    9     月    20    日
                                                      Ｈ


司法院資訊處製作；財團法人民間司法改革基金會備份。
